Handschriften (Urkundensammlungen und Kopiare, Kanzleibücher, historiographische, personengeschichtliche und heraldische Quellen): Kanzleibücher
Hessisches Staatsarchiv Darmstadt Hessisches Staatsarchiv Darmstadt Postanschrift: Hessisches Staatsarchiv Darmstadt Haus der Geschichte Karolinenplatz 3 64289 Darmstadt Besuchsadresse: Hessisches Staatsarchiv Darmstadt Haus der Geschichte Karolinenplatz 3 64289 Darmstadt
- Handschriften (Urkundensammlungen und Kopiare, Kanzleibücher, historiographische, personengeschichtliche und heraldische Quellen): Kanzleibücher, 1248 - 1987; C 1 B; 9,25 m (ca. 230 Bände)
  - B Kanzleibücher
    - HESSEN-DARMSTADT, LANDGRAFSCHAFT: Systematisch angelegtes Verzeichnis der Ämter, Städte und Dorfschaften, der Dienststellen (Kollegien) mit jeweiliger Angabe der Herrschaftsverhältnisse sowie einer Zusammenstellung der Amtleute, der geistlichen und weltlichen Bedienten der Landgrafschaft Hessen-Darmstadt, angelegt 1717 von Johann August Buchner, mit Nachträgen bis 1729, 1717-1729; 79; Sachakte; Hessen (Landgrafschaft, Darmstadt), Rentkammer; Zusammenstellung der Angehörigen der Universität Gießen (Bl. 140 ff.); Zusammenstellung der gesamthessischen Kollegien (Samthofgericht Marburg, Hohe Hospitäler und Adelige Stifte, Bl. 146 ff.); Register der Ämter und Dorfschaften (Bl. 2 ff.); Papierlibell, 2°, fester Pappeinband, 152 Bl.
      Bucher:Johann August
      Gießen:Universität
      Marburg:Samthofgericht
    - WORMS, DOMSTIFT: Protokolle des Domkapitels zu Worms für die Jahre 1753 und 1754, 1753-1754; 150; Sachakte; Domstift Worms; Register (Bl. 324 ff.); Papierlibell, Groß-2°, fester Pappeinband mit Pergamentrücken und -ecken, grüne Stoffschließen, 366 Bl. (ab 333 unbeschrieben); Spezialrepertorium Erich Schwan
    - DARMSTADT, GROSSHERZOGLICHER HOF: Kollektenbuch der Großherzoglich-Hessischen Hofkapelle zu Darmstadt für die Jahre 1807 bis 1884, mit Quittungsvermerken der jeweiligen Hofprediger, 1807-1884; 209; Sachakte; Hessen (Großherzogtum); Papierlibell, 4°, fester Pappeinband mit Lederrücken und -ecken (beschädigt), 187 Bl.
      Darmstadt, Großherzoglich-hessische Hofkapelle
    - WIMPFEN am BERG (REICHSSTADT): Stadtrechtsreformation der Reichsstadt Wimpfen am Berg von 1544 (Abschrift), (1544), [18. Jh.]; 89; Sachakte; Wimpfen; Papierlibell, 2°, ohne Umschlag, 17 Bl.; Salbücher des Spitals Wimpfen am Berg der Zeit von 1521 bis 1721 befinden sich im Staatsarchiv Augsburg, Reichsstadt Wimpfen, Literalien
    - BUTZBACH, STADT: 'Gemeines Buch' der Stadt Butzbach, enthaltend eine Sammlung von Satzungen und sonstigen rechtserheblichen Ratsbestimmungen, daneben Eintragungen zu Grenzstein- und Weideangelegenheiten, zur Aufnahme von Zentgrafen und Stadtknechten, zu Maß-, Eich- und Gewichtsangelegenheiten, zum Rathausbau, zu Zunftsachen sowie zu Kosten- und Lohnangelegenheiten, angelegt 1480, fortgeführt bis 1587, mit Nachträgen der Jahre 1626 bis 1725, ([um 1375-]) 1480-1587, 1626-1725; 106; Sachakte; Butzbach; Satzung über die Bürgermeisterwahl (Bl. 5); Ordnung über die Abhörung der Bürgermeisterrechnungen (Bl. 14 ff.); Zunftordnung der Schröter (Bl. 17 f. und Bl. 88 f.); Ordnung und Vergleich eines Streits zwischen den Meistern der Bäckerzunft von 1479 und 1493 (Bl. 33 f. und 41); Ordnung über den Fleischverkauf der Metzger (Bl. 40 f.); Ordnung über die Entlohnung der Fischbeseher (Bl. 78); Ordnung und Bericht über das Eichwesen (Bl. 79); Ordnung über die Pflichten der Freien von 1485 (Bl. 85); Ordnung über die Baupflicht der Schule (Bl. 85v 86v); Bierschankordnung von 1436 (Bl. 89); Modernes Register (Bl. 1-2); Älteres Register (Bl. 3); Papierlibell, 4°, Pergamenteinband, 90 Bl.
    - NIEDER-ILBENSTADT, KLOSTER: Kalendar niederrheinischer Herkunft (vermutlich Diözesen Utrecht oder Lüttich) aus der zweiten Hälfte des 13. Jahrhunderts, benutzt im Prämonstratenserinnenkloster Nieder-Ilbenstadt, zuletzt als Einband für Rechnungen der Jahre 1500 bis 1503 (Fragment, hier: Monate März bis Oktober), [2. Hälfte 13. Jh.] - 1503; 217; Sachakte; Kloster Nieder-Ilbenstadt; Pergamentlibell, 60, Einband fehlt, 4 Bl.
      Nieder-Ilbenstadt, Kloster
      Utrecht, Diözese
      Lüttich, Diözese
    - WIMPFEN am BERG (REICHSSTADT): Abschrift der neuen Regimentsordnung und Bürgermeisterverfassung der Reichsstadt Wimpfen am Berg, bestätigt 1779 durch den kaiserlichen Kommissar Ferdinand Wilhelm Weckherlin, beglaubigt durch die Kanzlei der Reichsstadt (mit Siegel), [um 1779]; 91; Sachakte; Wimpfen; Papierlibell, 2°, ohne Einband, 32 Bl.
    - UMSTADT: Rechnungs- und Notizbüchlein des Johann Heinrich Beckenhauck zu Kleestadt, angelegt am 22. Dezember 1780, geführt bis 1802, mit Nachträgen bis 1818, 1780-1818; 232; Sachakte; Ziegler/Groß-Umstadt (Familie); Amtsbuch in Oktavformat, 81 Bl., fester Einband mit Pergamentrücken und Pergamentecken; vor allem Geschäftsnotizen und persönliche, tagebuchartige Eintragungen; Erworben gem. AZB 15/09
    - OBER-MOCKSTADT, STIFT ST. MARTIN: Verzeichnis der dem Stift St. Martin zu Ober-Mockstadt zinspflichtigen Güter, angelegt wohl 1519, geführt bis 1644, (1220-) 1519-1644; 218; Sachakte; Stift St. Martin, Ober-Mockstadt; Einkünfteverzeichnisse der Jahre 1591 bis 1644 (Bl. 3 ff.); Abschriften von Urkunden über die Freiheiten und Rechte des Stifts aus den Jahren 1220 bis 1545 (Bl. 57v ff.); Liste der Pfründen und Vikariate (Bl. 74); Liste der Anniversare (Bl. 114 f.); Register (Bl. 134 ff.); Papierlibell, 4°, fester Pappeinband mit Pergamentüberzug (Fragment einer liturgischen Handschrift), 150 Bl.
    - UMSTADT und OTZBERG: Zusammenstellung verschiedener Verzeichnisse über Pfarr-, Diakonats-, Schul- und Glockengefälle in den Ämtern Umstadt und Otzberg, 1557-1604; 5; Sachakte; Kurpfalz, Amt Umstadt; Ein von dem Umstädter Kirchenbereiter Nikolaus Lorbacher und dem dortigen Keller Philipp Breunlin 1566 angelegtes Verzeichnis (Bl. 4 ff.); Verzeichnis von 1566, erneuert durch den Umstädter Kollator Balthasar Breunlin 1573 (Bl. 16 ff.); Pfarrkompetenzverzeichnis (Amtsgefälle) des Amtes Otzberg von 1562 (Bl. 28 ff.); Verzeichnis der Pfarrbesoldungen der Stadt Umstadt, zu Klein-Umstadt, Groß-Zimmern, Lengfeld, Heubach, Ober-Klingen und Hering bis 1577, mit Ergänzungen von 1604 (Bl. 44 ff.); Pfarrkompetenzverzeichnis von 1557, angelegt von Balthasar Breunlin (Bl. 58 ff.); Renovation der Pfarrkompetenzen zu Lengfeld durch den Umstädter Kollator und kurpfälzischen Keller Valentin Liphart und den Lengfelder Pfarrer Jodocus Keffer 1602 (Bl. 68 ff.); Papierlibell, 2°, fester Pappeinband mit Pergamentrücken, Pergamentecken und Lederschließen, 78 Bl., Moderschäden
      Lorbacher, Nikolaus
      Breunlin, Philipp
      Liphart
      Keffer, Jodocus
    - MAINZ, STIFT ST. PETER: Verzeichnis der Güter und Zinseinkünfte der Vikarie St. Michael im Stift St. Peter bei Mainz, als Abschriftensammlung älterer Leih- und Beforchungsbriefe der Zeit von 1396 bis 1579 1593 von dem Vikar Georg Indanus angelegt, fortgeführt als Register mit Urkundenauszügen bis 1746, (1396-1579), 1593-1758; 46; Sachakte; Stift St. Peter, Mainz; Verzeichnis der Vikare 1674 bis 1704 (als Fortsetzung einer Liste Bl. 46 für die Jahre 1483 bis 1670) (eingeheftet); Abschrift eines Leihbriefs des Mainzer Deutschordenskomturs Kaspar Geiseler von 1511 (eingeheftet); Erbleihbrief von 1758 (eingeheftet); Papierlibell, 4° (Bl. 70-76: 2°), Pergamenteinband (Handschriftenfragment), von diesen moderner Pappeinband, 76 Bl., Bl. 76v gut erhaltenes Siegel des Stifts St. Peter unter Papier
      Mainz:Vikarie St. Michael
      Indanus, Georg
      Geiseler, Kaspar
      Mainz:Deutschordenskomtur
    - KATZENELNBOGEN, OBERGRAFSCHAFT: Landrecht der Obergrafschaft Katzenelnbogen, mit Zusammenstellung der Landbräuche, erarbeitet auf Veranlassung des Landgrafen Georg I. von Kanzler Johann Kleinschmidt, [Ende 16. Jh.]; 3; Sachakte; Hessen (Landgrafschaft, Darmstadt), Amtsgericht Darmstadt; Sachregister (Bl. 313 ff.); Papierlibell, 2°, fester Pappeinband mit Lederrücken und -ecken, 321 Bl.
    - WIMPFEN am BERG (REICHSSTADT): Sammlung von Rechtsvorschriften, Statuten und sonstigen rechtserheblichen Notizen zur Verfassung und Verwaltung der Reichsstadt Wimpfen am Berg, angelegt 1673, fortgeführt bis um 1700, (1223, 1526), 1673 [-um 1700]; 90; Sachakte; Wimpfen; Inventare und Rechtsvorschriften des Wagmeisteramtes (Bl. 2 ff.); Rechtsgutachten von etwa 1526 über Intestaterbfolge (Bl. 6 ff.); Gutachtliche Stellungnahmen zu Vormundschaftsfällen, Leihverträgen, Lehnsverhältnissen und Kaufverträgen (Bl. 10 ff.); Rats-, Gerichts- und Untergangsordnung (Bl. 27 ff.); Abschrift einer Urkunde König Heinrichs (VII.) von 1223 über die Schenkung des Forsts Wollenberg an die Stadt Wimpfen (Bl. 25-25v); Ordnung über Frevel- und Friedbruchsfälle in der Stadt Wimpfen (Bl. 30v ff.); Papierlibell, 2°, farbiger Pappumschlag, 42 Bl.
      Heinrich (Römisch-Deutsches Reich, König, VII.)
      Wollenberg, Forst
    - MAINZ, ERZSTIFT: Manuskript einer historisch-genealogischen Darstellung (mit Urkundenabschriften und Wappenabbildungen) über die Geistlichkeit des Erzstifts Mainz, zusammengestellt um 1650 von dem Mainzer Domvikar Georg Helwich, Band 3, enthaltend die Buchstaben J bis O (nach Vornamen geordnet), (1370-) [um 1660]; 188; Sachakte; Georg Friedrich v. Greiffenclau zu Vollrads; Bodmann-Habel Nr. 1513; Urkunde des Stifts Heiligkreuz zu Mainz von 1370 (Bl. 6v-7); Urkunde des Kardinals Johannes Jakobus von 1490 (Bl. 194 ff.); Papierlibell, 2°, fester Pappeinband mit Pergamentüberzug (Fragment einer liturgischen Handschrift des 15. Jahrhunderts), Lederschließen abgerissen, 553 Bl.; Register s. Bd. C 1 B Nr. 189
      Jakobus, Johannes
    - WORMS, STIFT ST. MARTIN: Sammlung von Statuten, Ordnungen, Gewohnheiten und sonstigen Rechtsgrundlagen aus den Jahren 1270 bis 1542 des Stifts St. Martin in Worms, angelegt 1696 durch den Stiftsherrn Nikolaus Marcelli, 1270, 1409-1454, (1542), 1696; 56; Sachakte; Stift St. Martin, Worms; Vertrag Bischof Friedrichs von Worms betreffend Pfründstreitigkeit (Bl. 3); Stiftsordnung in 81 Artikeln von 1542 (Bl. 3v-9); Ordnungen von 1409 bis 1454 betreffend Taxen, Anniversarfeiern und anderen Angelegenheiten des Stifts; Papierlibell, Groß-2°, moderner Pappeinband, 9 Bl.
      Marcelli, Nikolaus
      Friedrich (Worms, Bischof)
    - WORMS, DOMSTIFT: Protokolle des Domkapitels zu Worms für die Jahre 1723 bis 1728, 1723-1728; 145; Sachakte; Domstift Worms; Register (Bl. 328); Papierlibell, 2°, moderner Pappeinband, 334 Bl. (modergeschädigt)
    - WORMS, DOMSTIFT: Protokolle des Domkapitels zu Worms für das Jahr 1793 (ohne Register), 159; Sachakte; Domstift Worms; Papierlibell, Groß-2°, moderner Pappeinband, 139 Bl.; Spezialrepertorium Erich Schwan
    - HAHN: Verzeichnis der einem Schultheißen zu Hahn im Namen der Herr Frankenstein zustehenden Eigenleute, angelegt um 1500, 203; Sachakte; Frankenstein; Papierlibell, Schmal-2°, ohne Einband, Bindung durch Pergamentzettel verstärkt, 7 Bl.
      Hahn (Kreis Darmstadt-Dieburg)
      Frankenstein:Herrschaft
    - SELIGENSTADT, KLOSTER: Abschriftensammlung aller Bestandsbriefe des Klosters Seligenstadt ('Lagerbuch aller Hofbriefe'), mit umfangreichen Beforchungen zu den Höfen des Klosters in Seligenstadt, Großwelzheim, Nieder-Steinheim, Klein-Auheim, Hörstein, Jügesheim, Hainhausen, Rembrücken, Klein-Krotzenburg, Mühlheim, Geiselbach, Weiskirchen, Neuses und Froschhausen für die Zeit ab 1650, angelegt auf Befehl des Abts Franziskus durch den kaiserlichen Notar Franz Philipp Winkel 1700 März 29, (1650-) 1700-1721; 17; Sachakte; Kloster Seligenstadt; Register (Bl. 193 ff.); Papierlibell, 2°, fester Pappeinband mit Pergamentüberzug, Seligenstadt, Kloster
      Seligenstadt
      Großwelzheim
      Nieder-Steinheim
      Klein-Auheim
      Hörstein
      Jügesheim
      Hainhausen
      Rembrücken
      Klein-Krotzenburg
      Mühlheim
      Weiskirchen
      Nauses
      Froschhausen
      Franziskus, Abt des Klosters Seligenstadt
      Winkel, Franz Philipp
      Notar
    - KRONBERG, HERRSCHAFT: Teilungsbuch der Gebrüder Philipp, Hartmut und Walther v. Kronberg über die Teilung der von ihrer Mutter Anna, geb. und verh. Kronberg, hinterlassenen Güter, angelegt 1550, 194; Sachakte; v. Kronberg; Umfangreiche Beforchungen; Kolorierte Wappendarstellung (Bl. 1v); Pergamentlibell, Groß-2°, Papiereinband mit Lederüberzug (Blindprägung, beschädigt) mit grünen Stoffschließen, an rot/blau/weißer Seidenschnur anhängendes Siegel der Anna v. Kronberg und ihrer Söhne, teilweise beschädigt, 21 Bl.
      Kronberg:Herrschaft
      Kronberg, Philipp v.
      Kronberg, Walther v.
      Kronberg, Anna v.
    - UMSTADT und OTZBERG, PFARRKIRCHE: Verschiedene Verzeichnisse über die Pfarreinkünfte in den Pfarreien Groß-]Umstadt, Klein-Umstadt, Groß-Zimmern, Lengfeld, Ober-Klingen, Hering, Heubach und Otzberg in den kurpfälzischen Ämtern Umstadt und Otzberg, insbesondere mit Beschreibung der Glockenämter, zusammengestellt 1595, [16. Jh.] - 1595; 8; Sachakte; Kurpfalz, Amt Umstadt; Papierlibell, 2°, moderner Pappeinband, 27 Bl., beschädigt (restauriert)
    - NIDDA, STADT: Stadtbuch der Stadt Nidda, angelegt 1609 von Bürgermeister Rullman, fortgeführt bis 1655, (1603-) 1609-1655; 98; Sachakte; Nidda; Ratsstatuten und sonstige städtische Rechtsvorschriften; Bürgeraufnahmen ab 1613 (Bl. 241 ff.); Währschaftseintragungen; Bürgerlisten, Steuer- und Rechnungsangelegenheiten; Listen städtischer Amtsträger; Papierlibell, 2°, fester Pappeinband mit Pergamentüberzug und Stoffschließen (beschädigt), 252 Bl.
      Rullmann, (NN.)
    - HESSEN-DARMSTADT (OBERFÜRSTENTUM, OBERGRAFSCHAFT, NIEDERGRAFSCHAFT): Verzeichnis und historische Beschreibung der Ämter und Kellereien nebst zugehörigen Dorfschaften im Oberfürstentum Hessen sowie in der Obergrafschaft und der Niedergrafschaft Katzenelnbogen, angelegt 1754, mit Kurzregesten relevanter Urkunden und statistische Angaben zu den Ämtern Allendorf, Alsfeld, Battenberg, Biedenkopf, Bingenheim, Blankenstein, Braubach, Breidenbacher Grund, Burg-Gemünden, Butzbach, Cleeberg, Darmstadt, Dornberg, der Kellerei Eberstadt, den Ämtern Eppstein, Gießen, Grebenau, Homberg an der Ohm, Homburg vor der Höhe, der Kellerei Jägersburg, den Ämtern Itter, Kelsterbach, Königsberg, Kürnbach, Lißberg, Lichtenberg im Odenwald, Nidda, Romrod, Rüsselsheim, Rosbach, Schotten, Seeheim, Stornfels, Ulrichstein, Umstadt und Zwingenberg, 77; Sachakte; Hessen (Landgrafschaft, Darmstadt), Rentkammer; Liste der Riedeselschen Dorfschaften (Bl. 289v ff.); Statistik über die Anzahl der amtsangehörigen Geistlichen, Amtsdiener, Einwohner, Beisassen, Juden, Pferde und Ochsen (Bl. 302v ff.); Zusammenstellung der hessischen Verträge mit Kurmainz 1416 bis 1583 (Bl. 309 f.); Beschreibung des Darmstädter Hofs in Frankfurt (Bl. 296); Liste der Oberforstämter (Bl. 296v); Beschreibung der gesamthessischen Institutionen (Bl. 197); Zusammenstellung der Steuerleistungen (Bl. 305 ff.); Register der Ämter (Bl. 328); Papierlibell, 4°, fester Pappeinband, 328 Bl.
      Allendorf
      Alsfeld
      Bingenheim
      Breidenbacher Grund
      Cleeberg
      Eberstadt
      Homburg vor der Höhe
      Kürnbach
      Lißberg
      Rosbach
      Stornfels
      Riedesel
    - MAINZ, STIFT ST. VIKTOR: Protokolle des Kapitels des Stifts St. Viktor in Mainz für die Zeit von November 1792 bis Juni 1794 ('protocollum capituli' Nr. IV), 1792-1794; 129; Sachakte; Stift St. Viktor, Mainz; Papierlibell, Groß-2°, Pappeinband, 97 B.
    - EPPSTEIN, HERRSCHAFT: Deutsche Übersetzung des 1290 angelegten Lehnsbuchs Gottfrieds III. v. Eppstein, nach der Handschrift des ehemals fürstlich-stolbergischen Archivs zu Roßla (heute Staatsarchiv Magdeburg) aus der Mitte des 15. Jahrhunderts, hergestellt von Arthur Wyß, ([um 1450]), 1888; 26; Sachakte; (Eppstein-Königstein); Stolberg-Königstein; Hessen, Staatsarchiv Darmstadt; Papier, 4°, ohne Einband, 133 Bl. (lose); Druck des lateinischen Originals aus dem Hauptstaatsarchiv Wiesbaden bei Paul Wagner, Die Eppsteinischen Lehensverzeichnisse und Zinsregister des 13. Jahrhunderts, Wiesbaden/München 1927, S. 73-112; Edition der deutschen Übersetzung im pdf-Format (https://digitalisate-he.arcinsys.de/pdf/hstad/vorworte/c_1_b_nr_26.pdf)
      Eppstein, Gottfried III. v.
      Stolberg, Fürstliches Archiv
      Roßla
      Magdeburg
      Wyß, Arthur
    - NEUHAUSEN, STIFT ST. CYRIACUS: Sal- und Rechnungsbuch (Lagerbuch) des Stifts St. Cyriacus zu Neuhausen bei Worms, begonnen 1430, fortgeführt bis 1530, mit einzelnen Nachträgen bis 1557, mit Verzeichnissen der Zinspflichtigen, der Besitzungen und Nutzungsrechte des Stifts, auch einzelnen Statuten, Ordnungen und Urkundenauszügen, 1430-1557; 61; Sachakte; Stift St. Cyriacus, Neuhausen; Eidesformulare der stiftischen Funktionsträger (Bl. 6); Rechnungsführung der Jahre 1430 bis 1530 (Bl. 108-204); Herrnsheimer Sendweistum des 15 Jahrhunderts (Bl. 7v); Papierlibell mit zahlreichen Pergamentblättern, Groß-2°, Holzdeckel mit Lederüberzug und Metallbeschlägen, Schließen teilweise verloren, 206 Bl.
      Neuhausen (bei Worms), Stift St. Cyriacus
      Herrnsheim, Sendweistum
    - FRIEDBERG, REICHSSTADT: Register über die auf dem Wormser Reichstag von 1495 beschlossene Erhebung des Gemeinen Pfennigs in der Reichsstadt Friedberg in der Wetterau (moderne Kopie des im Stadtarchiv Frankfurt unter Reichssachen-Nachträge Nr. 2449 IV/XIV lagernden Originals), ([um 1496/97]), 1977; 182; Sachakte; (Frankfurt); Hessen, Staatsarchiv Darmstadt; Papier, 2° (Original:Schmal 2°), ohne Einband, 11 Bl.; Druck mit Personenindex bei: Albrecht Eckhardt, Die Bevölkerung der Reichsstadt Friedberg nach dem Reichssteuerverzeichnis des 'Gemeinen Pfennigs' von 1497, in: Wetterauer Geschichtsblätter 26, 1977, S.131-148; moderne, kommentierte Edition: Eberhard Lohmann, in: Archiv für hessische Geschichte Bd. 60, 2002.
      Worms:Reichstag
      Frankfurt:Stadtarchiv
    - MAINZ, UNIVERSITÄT: Verzeichnis der Einnahmen und Ausgaben des Kollegium Schenckenberg in der Universität Mainz für die Jahre 1714 bis 1732, angelegt 1713 von Dr. theol. Quirinus Laurentius Braun, kurfürstlich-mainzischer Rat, Scholaster des Stifts St. Stephan und Rektor der Theologischen Fakultät, 1713-1732; 221; Sachakte; Universität Mainz; Papierlibell, 2°, fester Pappeinband mit Pergamentüberzug, Lederschließen abgerissen, 322 Bl. (davon Bl. 60-322 unbeschrieben)
      Braun, Quirinius Laurentius, Dr. theol.
    - HOFHEIM, HOSPITAL: Verzeichnis der dem Hospital Hofheim [Ried] zinspflichtigen Güter zu Darmstadt, Bessungen, Arheilgen, Wixhausen, Erzhausen, Sensfeld, Gräfenhausen, Schneppenhausen, Weiterstadt, Worfelden, Königstädten, Rüsselsheim, Groß-Gerau, Klein-Gerau, Büttelborn, Berkach, Wallerstädten, Griesheim, Wolfskehlen, Leeheim, Erfelden, Dornheim, Pfungstadt, Frankenhausen, Billings und Egelsbach, jeweils mit Angaben der örtlichen Schultheißen und Schöffen der Zeit ab 1368, [um 1550] -1585; 14; Sachakte; Hospital Hofheim; Urkunden über die Stiftung des Spitals 1535 (Bl. 101 ff.); Verhandlungen zwischen Kurpfalz und der Landgrafschaft Hessen um den Landgraben 1497 und 1546; Urkunden zur Spitalsmühle von 1482 und 1542; Urkunden zum Altar in Wolfskehlen von 1528 und 1530; Pfandbrief zur Verpfändung von Leeheim und Goddelau, 1549; Urkunde über den Zehnten zu Hofheim, 1546; Urkunde über den Hof zu Dornheim, 1538; Urkunde über den Zehnten zu Mockstadt und Orb, 1545; Urkunde über einen Einkauf des Meisters Balthasar von Germersheim gegen Übergabe des Seelzehnten zu Bensheim an das Spital, 1550; Urkunde über die Pfarrkirche [Groß-]Gerau mit Berkach, Weiterstadt und Wixhausen, 1543; Papierlibell, 2°, fester Pappeinband mit Pergamentüberzug und Lederschließen, 122 Bl.
      Hofheim:Hospital
      Bessungen
      Arheilgen
      Wixhausen
      Sensfeld
      Gräfenhausen
      Schneppenhausen
      Weiterstadt
      Worfelden
      Königstädten
      Griesheim
      Wolfskehlen
      Leeheim
      Billings
      Egelsbach
      Hessen:Landgrafschaft
      Goddelau
      Mockstadt
      Balthasar von Germersheim
      Berkach
    - MAINZ, ERZSTIFT: Register über die Einsammlung des 1495 auf dem Wormser Reichstag beschlossenen Gemeinen Pfennigs in Ortschaften des Erzbistums Mainz erhoben 1496 und 1497, namentlich zu Höchst, Sossenheim, Nieder-Eschbach, Nieder-Olm, im Viztumamt Aschaffenburg mit Seligenstadt, zu Wörth am Main, zu Obernburg am Main, in der Landschaft Spessart, zu Ostheim, und zu Kleinwallstadt (moderne Kopie des im Stadtarchiv Frankfurt unter Reichssachen-Nachträge Nr. 2449 1/1-3 lagernden Originals), (1496-1497), 1977; 179; Sachakte; (Frankfurt); Hessen, Staatsarchiv Darmstadt; Papier, 2° (Original: Schmal-2°), ohne Einband, 6 Bl.; Vgl.: R. Jung, Die Akten über die Erhebung, des Gemeinen Pfennigs 1495 ff. im Stadtarchiv Frankfurt am Main, in: Korrespondenzblatt des Gesamtvereins der deutschen Geschichts- und Altertumsvereine 1909 S. 328-335
      Sossenheim
      Nieder-Olm
      Aschaffenburg:Viztumamt
      Wörth
      Obernburg
      Spessart
      Ostheim
      Kleinwallstadt
    - WIMPFEN im TAL, STIFT ST. PETER: Sammlung von Statuten und Konstitutionen des Stifts St. Peter zu Wimpfen im Tal, angelegrt um 1520, mit Nachträgen der Zeit von 1579 bis 1668, (1331-) [15. Jh. - um 1520], 1579-1668; 22; Sachakte; Stift St. Peter, Wimpfen; Statut des Wormser Koadjutors Pfalzgraf Heinrich von um 1520 (Bl. 13 ff.); Statut des Erzbischof Gerlachs von Mainz von 1331 (Bl. 84 ff.); Statut des Bischofs Salmann von Worms von 1343 (Bl. 86v f.); Statut des Bischofs Friedrich von Worms von 1429 (Bl. 88v - 90); Statut des Bischofs Johann von Worms von 1491 (Bl. 90v - 91); Statut des Bischofs Johann von Worms von 1488 (Bl. 91v - 97v); Statut des Neuhausener Dekans Heinrich Kaiser als Kommissar des Wormser Bischofs Reinhard v. Rüppurr von 1507 (Bl. 98 - 99); Register und Inhaltsregesten (Bl. 2 ff.); Stiftsordnung von 1579 aufgrund einer Wormser Visitation (Bl. 101 ff.); Synodalordnungen des Wormser Bischofs Wilhelm v. Effern der Jahre 1605 bis 1615 (Bl. 110-170v); Supplik des Stifts wegen des Dekanatssiegels von 1699 (Bl. 171 f.); Einkünfteverzeichnis von 1668 (Bl. 173 f.); Mandat des Wormser Bischof Dietrichs (v. Bettendorf), undatiert (Bl. 175); Supplik des Stifts an Erzbischof Johann Philipp von Mainz von 1653 (Bl. 176); Undatiertes Formular zu Visitationsgravamina (Bl. 183 ff.); Papierlibell, 2°, moderner Pappeinband, 186 Bl. (davon Bl. 59 und 75 f. 4°, Bl. 83 eingeheftetes Pergamentstück mit Stiftsstatute des 15. Jh.)
      Gerlach (Mainz, Erzbischof)
      Salman (Worms, Bischof)
      Neuhausen
      Kaiser, Heinrich
      Rüppurr, Reinhard v.
      Effern, Wilhelm v. (Worms, Bischof)
      Bettendorf, Dietrich v. (Mainz(?), Bischof)
      Johann Philipp (Mainz, Erzbischof)
    - UMSTADT und OTZBERG, PFARRKIRCHE: Verzeichnis aller Gerechtigkeiten, Nutzungen und Einkommen der Pfarreien Groß-]Umstadt, Klein-Umstadt und Groß-Zimmern, nach Verkauf der Herrschaft durch Graf Philipp IV. v. Hanau-Lichtenberg an Kurfürst Friedrich IV. von der Pfalz angelegt 1563 durch den ehemaligen Umstädter Keller Balthasar Breunlin, fortgeführt und erneuert 1584 durch Bernhard Magsahm, 1563-1584; 6; Sachakte; Kurpfalz, Amt Umstadt; Papierlibell, 2°, Pergamentumschlag, über diesem moderner Pappeinband, 77 Bl., beschädigt (restauriert)
      Hanau-Lichtenberg, Philipp IV. Graf v.
      Friedrich IV. (Pfalz, Kurfürst)
    - SELIGENSTADT, KLOSTER: Zusammenstellung der Pfarrei- und Vikariatsgerechtigkeiten des Klosters Seligenstadt zu Alzenau, Großauheim, Krombach, Klein-Krotzenburg, Geiselbach, Seligenstadt, Steinheim und Stockstadt am Main, mit Übersichten über die ermittelten Namen der Pfarrer und Präbendaren für die Zeit ab 1293, aus Akten der Zeit von 1750 sowie von 1773 bis 1783, 1780-1802; 16; Sachakte; Kloster Seligenstadt; Register (Bl. 3 ff.); Papierlibell, 2°, fester Pappeinband mit Lederrücken und Lederecken, 141 Bl.
      Großhauheim